最高法院刑事判決　　　　　　　九十四年度台上字第四四三號
　　上　訴　人　乙○○
　　　　　　　　　　　　村15.
　　　　　　　　甲○○
上列上訴人等因偽造有價證券案件，不服台灣高等法院中華民國
九十一年三月二十六日第二審判決（九十一年度上訴字第三八三
一號，起訴案號：台灣新竹地方法院檢察署八十九年度偵字第一
九九六號，八十九年度偵緝字第一三六、一三七號），提起上訴
，本院判決如下：
    主  文
原判決撤銷，發回台灣高等法院。
    理  由
本件原判決認定上訴人乙○○與甲○○係夫妻關係，渠等於民國
八十七年間向福灣企業股份有限公司（下稱福灣公司）購買福特
六和廠牌、一九九八年份、車號Ｑ八－二八一五號自小客車一部
，亟需保證人擔保購車，二人竟基於偽造有價證券、偽造文書及
詐欺取財之犯意聯絡，於同年七月間，委由不知情不詳姓名之成
年刻印業者代為偽刻「曹其棟」之印章一枚，嗣於同年月三十一
日，在苗栗縣頭份鎮上埔里松林新村十七鄰三十九號上訴人二人
住處，共同意圖供行使之用，並意圖為自己不法之所有，在福灣
公司業務員賴金宏所提出面額新台幣（下同）五十萬元本票之共
同發票人欄內，由甲○○偽造「曹其棟」簽名一枚，二人並於其
上加蓋上開偽造之「曹其棟」印章之印文一枚，虛偽填載曹其棟
為該本票之共同發票人，繼而在賴金宏所提出附條件買賣合約書
上乙方連帶保證人欄內、車主與保證人對保簽章欄內及聲明書之
保證人欄內，各偽造「曹其棟」簽名一枚，並加蓋上開偽造之「
曹其棟」印章之印文各一枚，以虛偽表示曹其棟擔任乙○○購車
保證人之意思，且於當日在其住處將該本票、附條件買賣合約書
及聲明書一併交付賴金宏，而持以行使，使福灣公司誤以為曹其
棟願意擔任保證人，陷於錯誤而將該自小客車交予上訴人二人，
足以生損害於曹其棟及福灣公司等情。因而撤銷第一審所為科刑
之判決，改判仍依牽連犯、想像競合犯從一重論處上訴人二人共
同意圖供行使之用，而偽造有價證券罪刑。固非無見。
惟查：(一)、原判決於理由內係以曹其棟於第一審調查時對於本件
上訴人二人以其名義擔任購車連帶保證人乙事否認知情，且謂上
開本票、附條件買賣合約書及聲明書上其簽名、蓋章均非真正，
乃執為認定上訴人二人確有本件偽造有價證券犯行論據之ㄧ。然
曹其棟於八十八年一月五日偵查中所具告訴狀指稱上訴人夫婦二
人係於八十七年二月間，至伊住處告以欲貸款購車，從事果菜批
發生意，伊因精神耗弱陷於錯誤，而應允擔任上訴人二人購買該
小客車之保證人等語（見八一五三號偵卷第二十八至三十頁）。
如果無誤，似徵渠就上訴人二人購買上開小客車，確曾同意擔任
保證人屬實，此與渠嗣於第一審調查時所為上開指訴顯然不符，
且係對上訴人二人有利之證據，原判決未就此說明其取捨論斷之
理由，乃逕採審判中不利於上訴人二人之供述為其基礎，所為採
證要難認為適法，且有判決理由不備之違誤。(二)、原審於有罪判
決理由內係以曹其棟為智障之人，顯然欠缺一般人之智識程度，
尤難理解具有法律專門學問之保證制度，且於訂約、簽名時均未
出現，因認渠事前顯然不知本件作保之事，而為對上訴人二人不
利之認定。然嗣就上訴人二人被訴於八十七年二月間，乘曹其棟
精神耗弱，將其帶至台北市○○○路○段二七○號七樓之一雋邦
企業股份有限公司，使曹某擔任渠等購車保證人，向該公司購買
車號Ｗ五－六五七五號大貨車，藉此獲得財產上不法利益，而涉
有乘機詐欺罪嫌部分，則謂曹其棟固有輕度智障，但依渠於第一
審調查時供稱伊有去現場當證人，本來伊不願去，係上訴人二人
拉伊去，伊要去之前不知道，是到了現場才知道（指擔任購車保
證人），伊並不同意等語觀之，上訴人二人並非乘曹某精神耗弱
之際，要其擔任保證人，與刑法第三百四十一條乘機詐欺罪構成
要件不符，因認該部分不成立犯罪（見原判決第四、十頁）。是
上訴人二人於八十七年二月及七月間曾先後兩次均以曹其棟擔任
渠等購車保證人，而曹某於第一次固曾到場，然已明確表示不同
意擔任保證人，原判決理由因之認曹某既已到場，且知上訴人二
人要渠擔任購車保證人，乃認上訴人二人無成立乘機詐欺罪可言
；而就第二次，卻以曹某係輕度智障之人，不解法律上之保證意
涵及渠於作保當時未到場，即認曹某事先不知要為上訴人二人作
保之事，而為不利於上訴人二人之判斷。此項有罪及無罪理由之
論斷，不無前後矛盾情形，自屬判決違背法令。(三)、原判決理由
係以曹其棟於八十六年九月八日向新竹縣新豐鄉戶政事務所申請
登記之印鑑章，其印文經與上開本票、附條件買賣合約書、聲明
書上「曹其棟」印文送請內政部警政署刑事警察局鑑驗結果，認
二者兩不相符，乃執之為上訴人二人確有本件犯行論據之ㄧ（見
原判決第四頁）。然上訴人二人之第一審共同選任辯護人曾於第
一審調查時當庭提出新竹縣新豐鄉戶政事務所於八十二年七月十
五日所出具曹其棟之印鑑證明書原本，主張上開附條件買賣合約
書上曹某之印文與該印鑑證明書所示者相符，並請求鑑定（見一
審卷第一九六、一九九、二一六頁）上開聲請與待證事實至有關
係，客觀上有調查之必要性。原審對之未予調查採酌，復未說明
無調查必要之理由，有應於審判期日調查之證據未予調查及判決
理由不備之違法。以上，或係上訴意旨所指摘，或為本院得依職
權調查之事項，應認原判決有撤銷發回更審之原因。原判決不另
諭知無罪部分，基於審判不可分之原則，併予發回。
據上論結，應依刑事訴訟法第三百九十七條、第四百零一條，判
決如主文。
中　　華　　民　　國　九十四　年　　一　　月　二十七  日
                      最高法院刑事第十一庭
                          審判長法官  張　淳　淙
                                法官  謝　俊　雄
                                法官  蘇　振　堂
                                法官  張　春　福
                                法官  呂　丹　玉
      本件正本證明與原本無異
                                      書  記  官
中　　華　　民　　國　九十四　年　　二　　月    二  　日
                                                      Ｋ
